【裁判字號】    92,訴,353
【裁判日期】    920317
【裁判案由】    偽造文書等
【裁判全文】
臺灣臺中地方法院刑事判決                          九十二年度訴字第三五三號
    公  訴  人  臺灣臺中地方法院檢察署檢察官
    被      告  甲○○
右列被告因偽造文書等案件，經檢察官提起公訴（九十一年度偵字第一三０三九號）
，本院判決如左：
    主  文
甲○○連續行使偽造私文書，足以生損害於他人，處有期徒刑捌月。緩刑參年。
在標單上偽造「吳淑燕」、「陳德龍」、「劉振輝」、「程秋錡」之署押各壹枚，均
沒收之。
    事  實
一、甲○○明知自己已無資力支付高額會款，竟基於詐欺取財之犯意，意圖為自己不
    法之所有，於民國八十九年八月二十五日自任會首，佯向黃錦塘、莊木和（以友
    人「黃俊介」名義參加）、蔡居全、黃建坤、陳世崇、周吉村、游清岑（以「游
    永昌」名義參加）、劉進福（以「進易」名義參加）、許美英、郭傳富（以「振
    輝」名義參加）、陳如慶（以「西怡」名義參加）等十一人招攬互助會，並於會
    單上虛構會員吳淑燕、陳德龍（本名陳天財）、劉振輝、程秋錡等四人名義參加
    該互助會（甲○○於起會前曾邀吳淑燕、陳德龍、劉振輝、程秋錡四人入會，但
    吳淑燕未置可否，甲○○於標一、二會後才告知吳淑燕欲用其名義跟會，劉振輝
    於起會後表示不參加，陳德龍、程秋錡二人於第一次繳會款時表示要退出，惟甲
    ○○未告知其他會員上情，致其他會員陷於錯誤，誤認吳淑燕、陳德龍、劉振輝
    、程秋錡等四人均係真正會員），總計會員連同會首共計十六人，約定每人每會
    新臺幣（下同）三萬元，採內標制，會期自八十九年八月二十五日起至九十年十
    一月二十五日止，並於每月二十五日晚上八時許，在臺中市○○路四四三巷四十
    六之二號開標，使黃錦塘等十一人不疑有他而加入互助會，並繳納第一會之會款
    。嗣甲○○詐得會首第一會之會款後，復基於偽造標單（準私文書）及詐欺取財
    之概括犯意，意圖為自己不法之所有，分別於八十九年十一月二十五日第四會、
    九十年一月二十五日第六會、九十年三月二十五日第八會、九十年五月二十五日
    第十會，未經人頭會員吳淑燕、陳德龍、劉振輝、程秋錡等四人之同意或授權，
    擅自在空白標單上冒用吳淑燕、陳德龍、劉振輝、程秋錡等四人之署押，並各填
    具利息四千元、四千二百元、四千三百元、四千二百元於標單上，而偽造吳淑燕
    、陳德龍、劉振輝、程秋錡等四人之標單後，於開標時提出行使，且向黃錦塘等
    尚未得標之活會會員詐稱此四會係由前開四人標得會款，使黃錦塘等活會會員因
    此陷於錯誤而連續交付各該期之會款，足以生損害於黃錦塘等真正活會會員及吳
    淑燕、陳德龍、劉振輝、程秋錡四人，總計共詐得會款一百二十三萬元（每人被
    騙金額詳如附表所示）。嗣因黃錦塘於九十年八月二十五日得標後，未取得全部
    會款，經黃錦塘聯繫其他會員，始知甲○○虛構及冒用人頭會員詐取會款情事，
    方知受騙。
二、案經黃錦塘訴請臺灣臺中地方法院檢察署檢察官偵查起訴。
    理  由
一、訊據被告甲○○對於右揭事實於本院審理時坦承不諱，核與告訴人黃錦塘於警偵
    訊及本院審理時指述情節相符，並經證人吳淑燕於偵查時到庭證稱：被告先前有
    問過伊是否跟會，伊不置可否，後來就沒有再問伊，被告以伊名義跟會伊不知情
    ，是標一、二會後，被告向伊提到以伊名字跟會可不可以，伊回答被告說隨便等
    語；證人陳天財於偵查時證稱：陳德龍是伊偏名，當初被告有邀伊參加該互助會
    ，伊原來答應，但因籌不出頭會錢，伊向被告說，被告說他會處理，被告以陳德
    龍名字跟會，事先沒有經伊同意，伊不知道被告後來有冒用陳德龍名字跟會，亦
    不知道該會起會後情形等語；證人劉振輝於偵查時證稱：被告有打電話問伊要不
    要參加互助會，伊因工作關係後來說不參加，被告以伊名字跟會，伊事前不知道
    ，但被告後來起會後，有告知伊說要用伊名字，被告說他會負責，伊說只要不影
    響到伊就可以等語；證人程秋錡於偵查時證稱：被告有問伊要不要參加互助會，
    伊說考慮看看，後來要繳頭會會款時，伊向被告說伊常跑大陸，所以想退出，被
    告說可以，被告沒有向伊說要用伊名義跟會，伊不知道起會後之情形等語屬實。
    復據證人即其餘互助會會員莊木和、蔡居全、黃建坤、陳世崇、周吉村、游清岑
    、劉進福、許美英、郭傳富、陳如慶等人於偵查時證述無誤，且有互助會名單及
    得標會員明細等影本各一份在卷可稽。雖被告以吳淑燕、劉振輝二人名義跟會，
    事後有得該二人之同意，惟按民間互助會，依修正後民法債編關於合會之規定，
    會首不得兼為同一合會之會員，且會首就已得標會員應給付之各期會款，負連帶
    責任（民法第七百零九條之二第二項、第七百零九條之九第二項參照）。是會首
    本身之資力，自影響會員加入之意願，如會首以人頭會員充數，因實際上人頭會
    員之會款均需由會首自行繳納，其冒用之人頭會員愈多，其每會需負擔之會款數
    額愈大，則該會倒會之風險愈高，且會首以人頭會員充數後，其於短時間連續得
    標後，再捲款潛逃之機率亦愈高，則會員加入之意願將相對降低，故會首為順利
    招攬會員，而以人頭會員充數，自會使會員誤判會首之資力，從而，此種情形應
    屬施用詐術甚明。至會員以別名加入之情形，並不相同，蓋會員雖以別名加入，
    然會首為收取會款，必知悉實際會員為何人，且會首亦只要掌握實際會員為何人
    即可，以何名義加入並無影響，此與會首以人頭會員充數，影響其資力，且增加
    倒會之風險，自不可相提並論。又會首本身如無資力負擔高額會款，為圖取會員
    之會款，偽以人頭會員充數取走會款後，於一時間勉力支撐，嗣無力支撐時即宣
    告倒會，則其主觀上自有不法所有之意圖殆無疑義。本件被告於警訊時坦承因會
    員不足，所以自行寫上人頭以增加會員等語，另於偵查中坦承沒有能力負擔如此
    高額會款，所以後來才倒會等情不諱，足見被告於起會時，即已無資力負擔高額
    會款，其仍隱瞞該事實，而以吳淑燕等人為人頭充當會員，以招攬其他會員，並
    於得標後因無法支付高額會款而倒會，堪認被告於起會當初及冒標之時，均基於
    不法所有之詐欺意圖甚為明顯。本件事證明確，被告之犯行堪予認定。
二、按民間互助會之標單，通常僅填寫一定之金額及姓名，如單從該記載內容上之形
    式上觀之，殊無法瞭解其為何種用意之證明，而必須依據習慣或特約，始足以表
    示該一定之金額即為標取會款之利息，該姓名即為標取會款之會員，故該標單應
    係屬刑法第二百二十條第一項以文書論之準私文書。本件被告以虛構吳淑燕、陳
    德龍、劉振輝、程秋錡等四人為互助會會員之方式，致其他會員陷於錯誤，誤認
    吳淑燕、陳德龍、劉振輝、程秋錡等四人均係真正會員，而繳納第一期會款。嗣
    未經人頭會員吳淑燕、陳德龍、劉振輝、程秋錡等四人之同意或授權，擅自冒用
    該四人之署押，各填具利息於標單上，而偽造該四人之標單後，於開標時提出行
    使，並向尚未得標之活會會員詐稱此四會係由前開四人標得會款，使活會會員因
    此陷於錯誤而連續交付各該期之會款，自足以生損害於真正活會會員及吳淑燕、
    陳德龍、劉振輝、程秋錡四人。是核被告所為，係犯刑法第二百十六條、第二百
    十條之行使偽造私文書罪及刑法第三百三十九條第一項之詐欺取財罪。被告偽造
    署押之行為係偽造私文書之部分行為，不另論罪。其偽造私文書後復持以行使，
    偽造私文書之低度行為應為行使偽造私文書之高度行為所吸收，而僅應論以行使
    偽造私文書罪。又被告一次招攬互助會行為，向真正互助會會員詐得首會會款，
    及一次冒標行為，向互助會活會會員詐得該次會款，均係一行為而觸犯數同種罪
    名，屬同種想像競合犯，依刑法第五十五條規定，應從同一之罪處斷。被告先後
    數次詐欺取財及行使偽造私文書犯行，均時間緊接，犯罪構成要件相同，顯係基
    於概括之犯意反覆為之，為連續犯，依刑法第五十六條規定，應分別論以一罪，
    並加重其刑。被告所犯上開二罪間，有方法結果之牽連關係，為牽連犯，應依刑
    法第五十五條規定，從一重之連續行使偽造私文書罪處斷。爰審酌被告明知自己
    已無資力支付高額會款，竟虛構互助會會員四人，使告訴人等人誤信其有還款之
    能力而加入互助會，且事後又連續以人頭會員名義冒標，嗣後果然無力無付會款
    ，造成告訴人等人金錢損失不小，情節非輕，惟念及被告於本院審理時坦承犯行
    ，表示願儘速償付積欠款項，足認其犯後尚知悔悟等一切情狀，量處如主文所示
    之刑示懲。末查被告前未曾受有期徒刑以上刑之宣告，素行尚佳，有被告之刑案
    資料查註紀錄表及臺灣高等法院被告全國前案紀錄表各一份在卷可據，其因一時
    失慮，致罹本件刑典，其經此次刑之宣告後，應知所警惕而無再犯之虞，本院認
    其所宣告之刑，以暫不執行為適當，故併為宣告緩刑三年，以啟自新。在標單上
    偽造「吳淑燕」、「陳德龍」、「劉振輝」、「程秋錡」之署押各一枚，不問屬
    於犯人與否，應依刑法第二百十九條之規定宣告沒收之。
據上論斷，應依刑事訴訟法第二百九十九條第一項前段，刑法第五十六條、第二百十
六條、第二百十條、第三百三十九條第一項、第五十五條、第七十四條第一款、第二
百十九條，罰金罰鍰提高標準條例第一條前段，判決如主文。
中      華      民      國    九十二    年      三      月     十七     日
                                      臺灣臺中地方法院刑事第四庭
                                          法  官  張  靜  琪
右正本證明與原本無異。
如不服本判決，應於判決送達後十日內向本院提出上訴狀，上訴於臺灣高等法院臺中
分院( 須附繕本 )。
                                          書記官
中    華    民    國      九十二      年       三      月     十七    日
附表：
┌───┬────┬──────────────┬──────────┐
│被害人│得標會期│被  騙  金  額              │ 備              註 │
├───┼────┼──────────────┼──────────┤
│莊木和│第二會  │首會三萬元                  │取得全部會款        │
├───┼────┼──────────────┼──────────┤
│黃建坤│第三會  │首會三萬元                  │取得全部會款        │
├───┼────┼──────────────┼──────────┤
│許美英│第五會  │首會及第四會共六萬元        │取得全部會款        │
├───┼────┼──────────────┼──────────┤
│郭傳富│第七會  │首會、第四會及第六會共九萬元│只取得七萬元        │
├───┼────┼──────────────┼──────────┤
│蔡居全│第九會  │首會、第四會、第六會及第八會│只取得一會死會款、一│
│      │        │共十二萬元                  │會活會款及一萬元    │
├───┼────┼──────────────┼──────────┤
│陳如慶│第十一會│首會、第四會、第六會、第八會│只取得三萬元        │
│      │        │及第十會共十五萬元          │              │
├───┼────┼──────────────┼──────────┤
│黃錦塘│第十二會│首會、第四會、第六會、第八會│只取得五萬七千元    │
│      │        │及第十會共十五萬元          │                    │
├───┼────┼──────────────┼──────────┤
│游清岑│第十三會│首會、第四會、第六會、第八會│只取得七萬元        │
│      │        │及第十會共十五萬元          │                    │
├───┼────┼──────────────┼──────────┤
│劉進福│活會    │首會、第四會、第六會、第八會│停會後取得四萬元    │
│      │        │及第十會共十五萬元          │                    │
├───┼────┼──────────────┼──────────┤
│周吉村│活會    │首會、第四會、第六會、第八會│停會後取得二會死會款│
│      │        │及第十會共十五萬元          │六萬元              │
├───┼────┼──────────────┼──────────┤
│陳世崇│活會  │首會、第四會、第六會、第八會│停會後取得四萬元    │
│      │        │及第十會共十五萬元          │                    │
└───┴────┴──────────────┴──────────┘
附錄論罪科刑法條
刑法第二百十條
偽造、變造私文書，足以生損害於公眾或他人者，處五年以下有期徒刑。
刑法第二百十六條
行使第二百十條至第二百十五條之文書者，依偽造、變造文書或登載不實事項或使登
載不實事項之規定處斷。
刑法第二百二十條
在紙上或物品上之文字、符號、圖畫、照像，依習慣或特約，足以為表示其用意之證
明者，關於本章及本章以外各罪，以文書論。
錄音、錄影或電磁紀錄，藉機器或電腦之處理所顯示之聲音、影像或符號，足以為表
示其用意之證明者，亦同。
稱電磁紀錄，指以電子、磁性或其他無法以人之知覺直接認識之方式所製成之紀錄，
而供電腦處理之用者。
刑法第三百三十九條第一項
意圖為自己或第三人不法之所有，以詐術使人將本人或第三人之物交付者，處五年以
下有期徒刑、拘役或科或併科一千元以下罰金。


司法院資訊處製作；財團法人民間司法改革基金會備份。
